【裁判字號】    98,家上,116
【裁判日期】    990324
【裁判案由】    離婚
【裁判全文】
臺灣高等法院臺中分院民事判決         98年度家上字第116號
上  訴  人  乙○○
被  上訴人  甲○○
訴訟代理人  吳天富律師
上列當事人間離婚事件，上訴人對於中華民國98年10月30日臺灣
彰化地方法院98年度婚字第298號第一審判決提起上訴，本院於
民國98年3月10日辯論終結，玆判決如下：
    主  文
上訴駁回。
第二審訴訟費用由上訴人負擔。
    事實及理由
一、被上訴人主張：兩造於民國（下同）86年1月16日結婚，育
    有二子，上訴人於93年8月間申請將其戶籍遷出，經彰化市
    戶政事務所函催伊提出戶口名簿，始知上情，屢經勸阻，上
    訴人仍執意於同年10月1日遷出戶籍，置伊與兩名幼子不顧
    。伊因工作關係，於94年2月17日將戶籍遷至台南縣柳營鄉
    ，並通知上訴人返家共同生活，亦遭拒絕。上訴人於95年間
    誣指伊將家中物品搬走，更佯稱伊至上訴人娘家住處實施暴
    力行為，訴請臺灣彰化地方法院（下稱彰化地院）核發民事
    通常保護令（95年度家護字第490號），惟經同院95年度家
    護抗字第29號廢棄原裁定，上訴人於取得一審核發之保護令
    後，即將保護令大肆影印四處散播，毀損伊名譽，並於次子
    江河就讀學校之家庭聯絡簿上記載孩子之家庭為家暴家庭，
    影響孩子身心發展。上訴人於95年間復委任律師發函予伊要
    求辦理離婚事宜。伊分別於97年4月7日、同年5月24日、同
    年9月16日以存證信函通知上訴人，稱母親年老多病，伊又
    因銀行貸款壓力，欲至大陸地區找工作，要求上訴人返家照
    顧二子，上訴人均無音信，上訴人顯惡意遺棄伊在繼續狀態
    中。伊於97年12月間向台南縣柳營鄉調解委員會申請調解上
    訴人返家，上訴人仍拒絕返家團聚，兩造分居已逾5年之久
    ，顯見兩造已無夫妻之情，難期繼續共營夫妻生活，兩造間
    之婚姻已生嚴重破綻而顯無回復之望等情，爰依民法第一千
    零五十二條第一項第五款及同條第二項規定，求為准伊與上
    訴人離婚之判決。
二、上訴人則以：被上訴人所言皆非事實。伊93年8月申請將戶
    籍遷出，係因被上訴人將伊睡覺之床鋪及所有東西都搬出住
    家，並限伊3天內搬走，伊很難過，才會將戶籍遷出。伊93
    年因爭吵搬回娘家，嗣後再返回與被上訴人同住，97年6月
    以前兩造還住在一起，去年過年也在一起，若兩造已無夫妻
    之情，為何仍常有夫妻之實。被上訴人很愛面子，又無法面
    對自己情緒常失控之事實，伊將保護令給友人看，係為請求
    協助。被上訴人經營音響店，伊婚後亦努力幫忙，原係負債
    ，後來經濟好轉，還請女傭。證人黃哲輝、周志英證述伊大
    肆宣揚保護令等語，並不實在。被上訴人及婆婆製造伊拋夫
    棄子假象，逼伊搬離住所，伊係為生存必須工作餬口，然仍
    往返台中、台南探望二子，並未棄二子於不顧。雖被上訴人
    與婆婆欺負伊，令伊感覺痛苦，但因信仰，伊相信兩造間之
    婚姻仍有回復之可能，不願離婚等語，資為抗辯。
三、查，兩造於86年1月16日結婚，育有二子（長子江山、次子
    江河）；上訴人曾以被上訴人至其娘家住處對其施以暴力行
    為，聲請民事通常保護令，經彰化地院核發95年度家護字第
    490號通常保護令，嗣經同院以95年度家護抗字第29號廢棄
    原裁定確定；被上訴人曾分別於95年9月22日、97年4月7日
    、97年5月24日、97年9月16日以存證信函通知上訴人返家團
    聚等事實，為兩造所不爭，並有兩造之戶籍謄本、各該民事
    通常保護令、存證信函4份等件影本附卷為證（見原審卷6、
    8至24、57、58頁），自堪信為真實。
四、被上訴人主張上訴人於93年8月間申請將戶籍遷出，經彰化
    市戶政事務所函催其提出戶口名簿，始知上情，經其勸阻，
    上訴人仍執意遷出戶籍；上訴人於95年間佯稱其至上訴人娘
    家實施暴力行為，訴請彰化地院核發民事通常保護令（95
    年度家護字第490號），惟經同院95年度家護抗字第29號裁
    定廢棄原裁定，然上訴人於取得一審核發之保護令後，即將
    保護令大肆影印散播，毀損其名譽，並於次子江河就讀學校
    之家庭聯絡簿上記載孩子之家庭為家暴家庭；上訴人復於95
    年間委託律師發函予其要求辦理離婚事宜；其又分別於97
    年4月7日、同年5月24日、同年9月16日以存證信函通知上訴
    人返家團聚、照顧二子，上訴人置之不理；兩造已分居5年
    以上，其聲請台南縣柳營鄉調解委員會調解上訴人返家團聚
    ，亦調解不成立等事實，業據被上訴人提出彰化市戶政事務
    所93年8月31日函、存證信函、上開民事通常保護令、台南
    縣立柳營國民小學家庭聯絡簿、育群國際法律事務所95年4
    月17日函、台南縣柳營鄉調解委員會97年民調字第A0056號
    調解不成立證明書等件影本為證（見原審卷7至28、57、58
    頁）。並據證人黃哲輝證稱：上訴人將前開彰化地院95年度
    家護字第490號民事通常保護令影印傳真予伊，惟就伊所知
    ，被上訴人對上訴人很好，沒有暴力或辱罵習性等語（見原
    審卷37頁）；證人周英志證稱：3、4年前伊之汽車停放在公
    共場所時，發現擋風玻璃上夾有上開保護令等語（見原審卷
    37、38頁）；證人即被上訴人之母吳梅證稱：兩造已分居多
    年，5年來只見上訴人回來過1次，且第2天拿了行李就走等
    語（見原審卷38、39頁）。上訴人亦自承：有接到存證信函
    ，但寫一般信函可以接受，以存證信函不能接受，所以才不
    回應等語（見原審卷36頁背面）。核上開事證，皆與被上訴
    人主張相符，堪信被上訴人主張上開事實為真實。
五、上訴人雖辯以其93年因爭吵搬回娘家，嗣再返回與被上訴人
    同住，97年6月以前兩造還住在一起，去年過年也在一起，
    97年6月間兩造仍發生性關係，若被上訴人已和其無夫妻之
    情，為何仍常和其有夫妻之實等語（見本院卷5、44、53頁
    ），惟均為被上訴人所否認。查，上訴人就為何遷出戶籍、
    搬離兩造住所乙節，一時稱「我小叔說要殺我，基於親人關
    係和解，才遷出戶籍」（見原審卷36頁背面），一時稱「被
    上訴人將我睡覺的床鋪及所有東西都搬出去，限我3天內搬
    走，我很難過才將戶籍遷出」（見本院卷53頁），說詞反覆
    ，難以採信。上訴人復提出財團法人彰化基督教醫院診斷證
    明，稱因家庭傷害事件引起環境適應障礙云云，惟查該診斷
    證明開立於92年10月，且僅記載上訴人無明顯精神病症狀，
    沒有超乎平常的經驗，需在環境中逐漸適應，不需要積極醫
    療照護等語（見本院卷67頁），自難據此認定上訴人所稱受
    家庭傷害為真實。再查，兩造於93年1月5日接受基督教牧者
    協助婚姻輔導協談，是次協談內容記載「淑華（即上訴人）
    於93年1月5日接受恆耀（按：應為恒耀，即被上訴人）之邀
    請回家團聚」（見本院卷20頁）；又彰化地院95年度家護抗
    字第29號事件調查關於兩造93年8月間疑似發生爭執事件之
    始末時，上訴人陳稱：「（問：兩造分開多久了？）3年了
    。（問：這期間有沒有來往過？）不太有。」等語，堪認兩
    造於93年8月前即呈分居狀態，且甚少來往，有彰化地院95
    年度家護抗字第29號民事通常保護令在卷可稽（見原審卷22
    頁）。上訴人於原審言詞辯論時亦不否認接到被上訴人所寄
    請求返家團聚、照顧孩子之存證信函，僅稱「他寫一般信函
    我可以接受，以存證信函不能接受，所以我才不回應」等語
    ，又稱「被上訴人搬到南部也沒找我，連我找孩子我婆婆也
    不讓我與小孩子講電話」等語（見原審卷9至19、36頁），
    果如上訴人所稱兩造97年6月前還住在一起，被上訴人何需
    寄存證信函請上訴人回家團聚，上訴人又何言被上訴人搬到
    南部都沒找我、婆婆也不讓我與孩子講電話等語？上訴人所
    辯97年6月以前兩造還住在一起，常有夫妻之實云云，前後
    矛盾，且與事證不符，顯不足採。
六、按民法親屬編於74年修正後，於第一千零五十二條增列第二
    項離婚事由之概括規定，准「有前項以外之重大事由，難以
    維持婚姻者，夫妻之一方得請求離婚」，其目的在使夫妻請
    求裁判離婚之事由較富彈性。是夫妻間發生之情事，苟足使
    婚姻難以維持，即無不准依該條第二項訴請離婚之理。同條
    但書規定「但其事由應由夫妻之一方負責者，僅他方得請求
    離婚」，參照修正理由說明，此係為求公允而增設。故婚姻
    如有難以維持之重大事由，於夫妻雙方就該事由均須負責時
    ，應比較衡量雙方之有責程度，僅責任較輕之一方，得向責
    任較重之他方請求離婚，如雙方之有責程度相同，則雙方均
    得請求離婚，以符公平，且符合民法第一千零五十二條第二
    項規定之立法目的。徵之婚姻係以夫妻能營終生生活為目的
    之共同生活關係，係以男女雙方誠摯相愛為基礎，心投意合
    ，相互關愛包容，建立幸福美滿家庭；且夫妻關係立於平等
    之地位，各得維持其個人之尊嚴。再所謂難予維持婚姻之事
    由，須該事由足以妨害婚姻互愛、互信、互敬，已達任何人
    處於同一境況，均將無意維持婚姻之程度。如上所述，上訴
    人於93年離家後，兩造分居已逾5年，期間被上訴人屢次函
    請上訴人返家團聚未果，兩造婚姻早已有名無實，已難期待
    相互扶持，共營婚姻生活，兩造婚姻產生裂痕，殆屬必然。
    上訴人雖堅稱因信仰，相信兩造間之婚姻仍有回復之可能云
    云，惟查上訴人陳稱被上訴人與婆婆將家裡所有東西搬走，
    逼迫其搬家，造成其拋夫棄子之假象，其本想自殺，因為信
    仰才沒自殺等語（見本院卷44頁），並以書狀稱其為被上訴
    人明媒正娶之大老婆，至於被上訴人有無小老婆之事，請檢
    察官查明（見本院卷4頁），復稱其97年回去柳營的家住一
    週時，被上訴人只給加油錢，連吃飯都不願供應，致其又必
    須離家工作，被迫流離失所等語（見本院卷6頁），又提出
    醫院診斷證明稱因家庭傷害事件影起環境適應障礙云云（見
    本院卷67頁），固皆未提出足夠事證以實其說，然上訴人對
    被上訴人充滿怨懟猜疑之情，認因兩造婚姻造成內心痛苦，
    已甚明顯。且兩造於本件訴訟前，雖經調解，惟因各有堅持
    ，致調解不成立。依社會通常觀念觀之，倘處於同一境況，
    任何人均將喪失維持婚姻意欲，堪認係屬民法第一千零五十
    二條第二項前段所稱難以維持婚姻之重大事由，而難以繼續
    彼此婚姻生活無疑。兩造婚姻發生破綻，衡以上訴人先於93
    年離家，再於95年4月間委託律師發函要求被上訴人洽商離
    婚或婚姻無效事宜（見原審卷27頁），復於同年8月聲請彰
    化地院核發95年度家護字第490號民事通常保護令（嗣經二
    審廢棄），並將該保護令以傳真、夾於擋風玻璃等方式散佈
    於眾，又將該保護令附於次子江河之家庭聯絡簿，記載孩子
    之家庭為家暴家庭（見原審卷25、26頁），且屢經被上訴人
    函請返家團聚，上訴人均置之不理等情，應認上訴人之可歸
    責事由較重。是被上訴人依民法第一千零五十二條第二項規
    定，請求離婚，洵屬正當，應予准許。又被上訴人係依民法
    第一千零五十二條第一項第五款、第二項離婚事由，請求擇
    一判決離婚，本院既已依民法第一千零五十二條第二項規定
    准予兩造離婚，就同條第一項第五款之離婚事由即毋庸再予
    審認，併此敘明。
七、綜上所述，被上訴人依民法第一千零五十二條第二項規定，
    請求准兩造離婚，為有理由，應予准許。是則原審為上訴人
    敗訴之判決，洵屬正當。上訴論旨，仍執陳詞，指摘原判決
    不當，求予廢棄改判，為無理由，應予駁回。本件事證已臻
    明確，兩造其餘攻擊防禦方法及舉證，核與判決結果不生影
    響，毋庸逐一論列，併此敘明。
據上論結，本件上訴為無理由，依民事訴訟法第四百四十九條第
一項、第七十八條，判決如主文。
中    華    民    國    99    年    3     月    24    日
                民事第一庭    審判長法  官  吳火川
                                    法  官  胡景彬
                                    法  官  饒鴻鵬
以上正本係照原本作成。
如對本判決上訴，須於收受判決送達後20日內向本院提出上訴書
狀，其未表明上訴理由者，應於提出上訴後20日內向本院提出上
訴理由書（須按他造人數附具繕本）。
上訴時應提出委任律師為訴訟代理人之委任狀。具有民事訴訟法
第466條之1第1項但書或第2項之情形為訴訟代理人者，另應附具
律師及格證書及釋明委任人與受任人有該條項所定關係之釋明文
書影本。
                                    書記官  康孝慈
中    華    民    國    99    年    3     月    25    日
                                                      Ｖ

司法院資訊處製作；財團法人民間司法改革基金會備份。
